【裁判字號】    95,台上,2884
【裁判日期】    951221
【裁判案由】    損害賠償
【裁判全文】
最高法院民事判決            九十五年度台上字第二八八四號
上  訴  人  乙○○
訴訟代理人  林坤賢律師
            楊盤江律師
            林志忠律師
            石娟娟律師
被 上訴 人  甲○○
法定代理人  丙○○
訴訟代理人  李淑女律師
上列當事人間請求損害賠償事件，上訴人對於中華民國九十五年
一月十八日台灣高等法院台中分院第二審判決（九十四年度上字
第一四三號），提起上訴，本院判決如下：
    主  文
原判決關於駁回上訴人之上訴暨該訴訟費用部分廢棄，發回台灣
高等法院台中分院。
    理  由
本件被上訴人主張：上訴人原為伊管理委員會（下稱管委會）之
主任委員，乃受伊委任為對外代表及處理對內事務之人，竟未經
管委會及信徒代表大會決議，擅自代表伊於民國八十七年四月二
十四日與第一審共同被告張碧炤簽訂「南投縣名間鄉松柏坑甲○
○大廟北岸護坡暨停車場工程設計監造委託契約書」（下稱系爭
契約），委託張碧炤設計及監造北岸護坡暨停車場工程（下稱系
爭工程），約定工程設計費以發包總工程施工造價百分之四計算
，第一期於簽約時給付五十萬元，第二期俟系爭工程送請行政院
農業委員會林務局（下稱林務局）核准，並協助伊與承包廠商簽
訂合約書完成，再給付總設計費百分之六十（扣除第一期款額）
。詎上訴人明知系爭工程之停車場設計嗣未經林務局核准，竟仍
給付張碧炤第二期款三百十一萬四千四百元，其處理委任事務顯
有過失，致伊受有損害，自應負賠償之責。爰依民法第五百四十
四條規定，求為命上訴人給付三百十一萬四千四百元，及自追加
被告狀繕本送達張碧炤翌日（即九十三年八月七日）起加計法定
遲延利息之判決（被上訴人另請求上訴人賠償三十萬元（張碧炤
未退還設計款之損害）部分，已經原審判決被上訴人敗訴確定。
又被上訴人請求張碧炤與上訴人不真正連帶返還三百四十一萬四
千四百元本息部分，經第一審為被上訴人一部勝訴（三百十一萬
四千四百元本息）、一部敗訴（三十萬元本息）之判決，因被上
訴人及張碧炤均未聲明不服而告確定，概非本院審理範圍。）。
上訴人則以：被上訴人前於八十五年五月間委由訴外人日大工程
顧問股份有限公司（下稱日大公司）設計系爭工程，因其設計不
符被上訴人要求，經管委會於八十六年三月六日決議與日大公司
解約。信徒代表大會乃決議重新設計及施工，由管委會負責執行
，於八十七年四月二十四日與張碧炤簽訂系爭契約。嗣經張碧炤
與林務局溝通討論設計事宜，林務局所核准動工者，即係張碧炤
設計之圖面。被上訴人既據張碧炤設計圖面，於八十九年五月十
二日將系爭工程發包與三聯發工程有限公司施作，上訴人依約於
同年月二十九日給付第二期款三百十一萬四千四百元與張碧炤，
自無處理委任事務之過失可言。至系爭契約第二條第二款關於「
送請林務局核准」範圍之約定其真意僅指北岸護坡工程，不包括
停車場工程之核准，伊依約給付設計費，亦無不合等語，資為抗
辯。
原審就被上訴人請求上訴人給付三百十一萬四千四百元本息部分
，維持第一審所為被上訴人勝訴之判決，駁回上訴人之上訴，係
以：被上訴人主張上訴人原任被上訴人管委會主任委員，受被上
訴人委任處理事務，於八十七年四月二十四日代表被上訴人與張
碧炤（本院按：以黃公石建築事務所代表人名義）簽訂系爭契約
，委託張碧炤設計及監造系爭工程，約定第二期款（設計費）於
送請林務局核准並協助被上訴人與承包商簽訂合約書完成後給付
，該第二期款三百十一萬四千四百元已於八十九年五月二十九日
給付張碧炤等情，為上訴人所不爭執，並有系爭契約書、請款單
、支出憑證及統一發票可稽，堪信為真實。依被上訴人之組織章
程規定、及其八十六年三月十九日第十一屆第二次信徒代表大會
決議、八十七年四月二十四日第十一屆第十七次臨時委員會議決
議，可知系爭工程預算係經信徒大會通過，管委會決議委託張碧
炤設計監造，上訴人代表被上訴人與張碧炤簽訂系爭契約，固屬
有據。惟系爭工程範圍包括北岸護坡工程及延伸廟埕之停車場工
程，為上訴人所自承，且系爭契約名稱明揭『北岸護坡』暨『停
車場』工程，契約第二條工程設計費支付時期亦有「12.停車場基
礎完成」、「13.停車場鋼架完成」之約定，足見停車場工程應依
約併送林務局核准。不能因系爭契約書附註一Ｄ點約定為符合林
務局之要求，被上訴人須配合張碧炤變更設計，即謂張碧炤得自
行變更「送請林務局核准」之範圍。此觀張碧炤先後於八十七年
九月二十五日、同年十一月二十七日管委會會議中陳述：「以停
車場名義申請可能較難核准，用途及名稱可能需修正，現以擴建
廟前廣場需設擋土牆安全設施名義提出申請」、「可能不以停車
場名稱申請，會以拓建廟前廣場工程為由申請」等語，所表示者
僅不以停車場名義提出申請，並非系爭契約約定核准內容不包括
停車場工程。及其於第一審稱：「……原先設計有二期工程，第
一期是結構護坡工程，第二期是停車場工程，第一期及第二期都
有向林務局申請，因為是國有林地，所以林務局只允許第一期工
程，第二期工程，林務局認為廟前廣場不能擴充佔用國有林地…
…沒有核准，委託契約書有提到的停車場工程有包括二期工程…
…」；並謂八十七年四月十五日管委會會議決議「結論：設計費
以總工程費百分之四計算，先借支五十萬元，申請核准於設計費
中扣除」之「核准」，與系爭契約所指之核准相同，包括停車場
工程云云，益見系爭契約第二條第二款約定「送請林務局核准」
包括停車場工程之核准在內。上訴人所舉之會議發言記錄，僅係
張碧炤等向被上訴人就停車場工程所為之說明或建議，並未變更
原約定應核准之範圍，上訴人捨契約約定，以會議記錄為據，曲
解發言人真意，抗辯系爭契約所稱「送請林務局核准」之範圍僅
指北岸護坡工程，不包括停車場工程云云，顯與張碧炤供述不符
，要無足採。是系爭契約第二條第二款約定「送請林務局核准」
之範圍既包括停車場工程在內，而系爭工程停車場設計圖並未經
林務局核准，為兩造所不爭執，上訴人竟違背注意義務，明知林
務局未核准停車場工程，仍准許張碧炤領取設計費三百十一萬四
千四百元，致被上訴人受有損害，可見其處理委任事務顯有過失
。被上訴人依民法第五百四十四條規定，請求上訴人如數賠償，
為有理由，應予准許等詞，為其判斷之基礎。
按解釋契約應探求當事人之真意，真意何在，雖應以過去事實及
其他一切證據資料為斷定之標準，但當事人為因應契約所定條件
之變化，亦不妨隨時為契約內容之更新合意。查被上訴人委託張
碧炤設計及監造系爭工程，約定設計費分期給付，第二期款於送
請林務局核准並協助被上訴人與承包商簽訂合約書完成後給付，
上訴人於八十九年五月二十九日給付第二期款三百十一萬四千四
百元時，停車場部分工程尚未經林務局核准，固為原審認定之事
實，惟系爭契約簽訂後，張碧炤先後於八十七年九月二十五日、
同年十一月二十七日管委會會議中報告系爭停車場工程逕以停車
場名義申請較難獲核准，將另以拓建廟前廣場工程名義申請等情
，依該二次會議記錄（外放被證十一、被證十二）所載，出席管
理委員分別為十七人、十九人，並非少數，於張碧炤為前揭陳
述後，均無任何委員發言質疑其不以停車場名義申請核准之處理
方式之正當性，則雙方有無為因應契約原定條件之變化，而予更
新契約內容之合意？上訴人抗辯系爭合約約定之核准範圍，不包
括停車場施工之核准，是否全屬無據？非無斟酌之餘地。原法院
未詳查張碧炤上開報告及被上訴人管委會回應之情形，究係兩造
自始約定真意即如此使然？或管委會同意張碧炤不必取得停車場
工程之核准？或兩造合意以其他名義工程之核准代之？即逕認上
述會議發言記錄，僅是張碧炤之說明或建議，並未變更原核准範
圍應包括停車場之約定，而為不利於上訴人之判決，自嫌疏略。
又上訴人抗辯被上訴人管委會九十一年四月十九日決議「北坡護
坡整治工程請按照林務局核准之書圖辦理變更設計，不在核准範
圍內應予刪除」，乃事後追認確認系爭合約第二條第二款規定送
請林務局核准之範圍不包括林務局不能核准之部分（原審卷二○
六、二○七頁），果屬實在，即攸關系爭工程範圍及系爭合約設
計費用之計算、給付。原審恝置不論，未說明上訴人上開抗辯之
取捨意見，所為系爭契約約定系爭工程應送林務局核准之範圍，
包括停車場在內之認定，亦失之速斷，有理由不備之違法。再者
，損害賠償，除法律另有規定或契約另有訂定外，應以填補債權
人所受損害及所失利益為限，民法第二百十六條第一項定有明文
。倘被上訴人與張碧炤間系爭契約約定工程設計監造費用，確以
發包總工程施工造價百分之四計算，於系爭契約有效存續，而張
碧炤已依約履行設計監造契約義務之情形下，被上訴人依約所應
給付之設計費究為若干？縱或第二期款付款時間有瑕疵，被上訴
人所受損害究係第二期款全額？抑或扣除停車場工程計價之差額
？或應付款時差期間之利息？均有未明。原審未遑查明，遽以第
二期款全額計為被上訴人所受之損害，命上訴人如數賠償，不無
可議，自屬難昭折服。上訴論旨，指摘原判決駁回其上訴部分為
不當，求予廢棄，非無理由。
據上論結，本件上訴為有理由。依民事訴訟法第四百七十七條第
一項、第四百七十八條第二項，判決如主文。
中    華    民    國  九十五  年  十二    月  二十一  日
                      最高法院民事第四庭
                          審判長法官  蘇  茂  秋
                                法官  王  仁  貴
                                法官  劉  靜  嫻
                                法官  高  孟  焄
                                法官  李  寶  堂
      本件正本證明與原本無異
                                      書  記  官
中    華    民    國  九十六  年    一    月    三    日
                                                      Ｋ


司法院資訊處製作；財團法人民間司法改革基金會備份。
